臺灣臺中地方法院民事判決　九十三年度訴字第九五一號
　　原　　　告　許素麗即京皇.
　　原　　　告　姜文德即京旺.
　　共　　　同
　　訴訟代理人　詹漢山　律師
　　複　代理人　謝英吉　律師
　　被　　　告　乙○○
　　　　　　　　戊○○
　　　　　　　　丙○○
　　　　　　　　丁○○
　　　　　　　　庚○○
　　　　　　　　甲○○
右當事人間請求損害賠償事件，本院於民國九十四年三月十六日言詞辯論終結，判決
如左：
    主      文
被告乙○○、戊○○應連帶給付原告許素麗新台幣陸萬貳仟伍佰元，及自民國九十四
年一月十二日起至清償日止，按年利率百分之五計算之利息。
被告乙○○、丙○○應連帶給付原告許素麗新台幣壹拾貳萬伍仟元，及自民國九十三
年五月十七日起至清償日止，按年利率百分之五計算之利息。
被告乙○○、丁○○應連帶給付原告姜文德新台幣壹拾貳萬伍仟元，及自民國九十三
年五月一日起至清償日止，按年利率百分之五計算之利息。
被告乙○○、庚○○應連帶給付原告姜文德新台幣壹拾萬元，及自民國九十三年五月
一日起至清償日止，按年利率百分之五計算之利息。
原告其餘之訴駁回。
訴訟費用由被告乙○○、戊○○應連帶負擔十分之一，由被告乙○○、丙○○連帶負
擔二十分之三，由被告乙○○、丁○○連帶連帶負擔二十分之三，由被告乙○○、庚○○連帶負擔二十分之一，餘由原告負擔。
本判決第一項、第二項得假執行。
本判決第三項得假執行。但被告丁○○以新台幣壹拾貳萬伍仟元為原告姜文德預供擔
保後，得免為假執行。
本判決第四項得假執行。但被告庚○○以新台幣壹拾萬元為原告姜文德預供擔保後，
得免為假執行。
原告其餘假執行之聲請駁回。
    事實及理由
一、本件被告乙○○、戊○○、丙○○三人經合法通知，均無正當理由，而未於言詞
    辯論期日到場，核無民事訴訟法第三百八十六條各款所列情形，爰依原告之聲請
    ，由其一造辯論而為判決。
二、本件原告起訴主張，原告二人均為當舖業者，原告許素麗經營京皇當舖，原告姜
    文德經營京旺當舖，被告乙○○化名「廖基弘」專門收購流當之手錶多年，對於
    手錶甚具鑑賞力，在當舖業頗負盛名。詎被告乙○○與被告戊○○、丙○○、丁○○、甲○○、庚○○等人，共同基於犯意之聯絡，謀議由被告乙○○先前來原
    告二人店內，與原告二人聊天，嗣分別由被告戊○○、丙○○、丁○○、甲○○
    、庚○○等五人，先後持非原裝之勞力士錶至原告二人店內，要求典當，復由在
    場之被告乙○○向原告二人表示，願意幫原告鑑定，並向原告二人保證，將來這
    些勞力士錶如果流當，伊願意向原告二人收購，以取信於原告，致原告許素麗陷
    於錯誤，而分別於民國（下同）九十二年九月四日，以新台幣（下同）十二萬五
　　千元向被告戊○○收當勞力士中型男錶黃Ｋ（錶號：Ｅ四八一九０七）乙只，於
    同年九月九日以二十五萬元向被告丙○○收當女用白Ｋ勞力士錶（錶號：Ｅ六四
    三八九七）乙只；另亦致原告姜文德陷於錯誤，而分別於九十二年九月三十日以
    二十五萬元向被告丁○○收當勞力士錶（錶號：Ｅ一四八七一六）乙只，於同年
　　九月三日以十五萬元向被告甲○○收當勞力士金錶（錶號：Ｅ四六七五０九）乙
　　只，於同年十月三日向被告庚○○收當勞力士錶（錶號：Ｅ六三九０一二）乙只
    。嗣因被告等人犯行為警查獲，經台中縣警察局豐原分局送請香港勞力士中心有
    限公司台灣分公司鑑定，始知被告等人拿至店內典當之上開五只勞力士錶，除機
    蕊為原裝外，其他如鑽圈、鑽面、１８Ｋ黃（白）金外殼、錶帶等俱非原裝。依
    民法第一百八十四條第一項、第二項、第一百八十五條第一項前段共同侵權行為
    之規定，被告等六人自應連帶對原告二人負損害賠償之責任。爰為訴之聲明：(1)
    被告等人應連帶給付原告許素麗（即京皇當舖）三十七萬五千元，及自起訴狀繕
    本送達之翌日起至清償日止，按年息百分之五計算之利息。(2)被告等人應連帶給
    付原告姜文德（即京旺當舖）六十萬元，及自起訴狀繕本送達之翌日起至清償日
    止，按年息百分之五計算之利息。(3)並願供擔保，請准宣告假執行。
三、被告丁○○、庚○○、甲○○三人對於右開時地各持前揭「勞力士錶」分別至原
    告二人人經營之當舖典當得款前開之數額乙情，均不爭執，然均以伊等當時不知
    所持上開典當之手錶係假錶，且典當所得之金錢均未收為已有，被告丁○○、庚○○稱已交予被告乙○○，被告甲○○稱已交予被告丁○○，是其等三人並無故
    意或過失，即均未具備民法第一百八十四條侵權行為之要件，自毋庸與被告乙○○負連帶責任等語，資以抗辯。均為答辯聲明：原告之訴駁回。被告丙○○則提
    出書狀，陳稱伊不知持典當之手錶係假錶，且典當所得款項亦均已交付被告乙○○等語為辯。另被告乙○○、戊○○則未提出書狀為任何之聲明與陳述。
四、本件原告主張，被告乙○○分別與被告戊○○、丙○○、丁○○、庚○○四人，
    依序於前開（二）所述之時間，分別至原告二人經營之當舖典當前揭「勞力士」
    錶（即被告戊○○、丙○○、丁○○、庚○○四人係分別典當，當時被告乙○○
    均在場，非被告戊○○、丙○○、丁○○、庚○○四人與被告乙○○同時在場）
    ，典得上開款項，嗣原告二人所收當之「勞力士」錶，經鑑定為膺錶等情，業據
    被告丙○○（以書狀）、丁○○、庚○○三人所不爭，核與證人己○○（京皇當
    舖員工）、辛○○（前京旺當舖員工）到庭證述情節相符（見本院九十三年八月
    九日、九十四年三月十六日審理筆錄），並有卷附之當單影本四紙及鑑定證明四
    紙可證。復有原告提出之台灣台中地方法院檢察署九十三年度偵字第五六六三號
　　、九一八一號、二二一０九號起訴書影本可稽，自堪可信為真實。
五、按民法第一百八十五條第一項前段「數人共同不法侵害他人之權利者，連帶負損
    害賠償責任」（又稱狹義之共同侵權行為）包括主觀（意思聯絡）共同加害行為
    （使加害人就可能的因果關係負責）、客觀行為關連共同加害行為（司法院六十
    六年例變字第一號）（須具共同因果關係）兩類。上開條文雖稱「權利」，然其
    保護之客體應及於純粹財產上之損失（即民法第一百八十五條第一項前、後段及
    第二項所保護之客體應包括權利及利益，即權益），本件原告二人所主張之損害
    核其性質，當屬純粹財產上之損失（純粹經濟上之損失），為上開法文所保護之
    客體，核先敘明。次按，民法第一百八十四條所規範之侵權行為，固採過失責任
    主義（包含故意），然過失之標準應以善良管理人之標準認定之（最高法院十九
    年上字第二七四六號判例要參照）（即採客觀之認定標準），此即過失責任之客
    觀化，準此以言，行為人不得以欠缺經驗、未具一般人應具之能力及經驗而主張
    無過失。本件被告戊○○、丙○○、丁○○、庚○○等人所持典當之手錶，均係
    所謂之「勞力士」錶，典當之金額均高達一、二十萬元，衡以一般經驗法則，典
    當人當就典當物之來源、價值等應有相當之了解。而被告庚○○就其所言，僅係
    與被告王洐慶打撞球而認識，則持錶典當時，何不了解來源。另被告丁○○於典
    當時與被告王洐慶係夫妻關係（此有戶籍謄本可稽，亦為被告丁○○陳明），對
    於被告王洐慶交與典當之物，是否真品，實難諉為不知。故而，被告庚○○、丁○○二人對於同與被告王洐慶典當手錶之行為，縱認未分別與被告王洐慶間存有
    詐欺之犯意聯絡，然對於同與被告王洐慶典當手錶行為致原告二人分別受有上開
    款項之經濟上之損失（即共同原因），難認無過失。是其二人與被告王洐慶間分
    別存有共同行為關連性。依民法第一百八十五條第一項前段規定，被告庚○○、
    邱華應分別與被告王洐慶負連帶賠償責任。依前開說明，被告戊○○、丙○○二
    人，縱認未與被告王洐慶存有犯意聯絡，然其二人與被告王洐慶間亦分別存有共
    同行為關連性，自亦應分別與被告王洐慶負連帶賠償責任。
六、次按，損害之發生或擴大，被害人與有過失者，法院得減輕賠償金額，或免除之
    。重大之損害原因，為債務人所不及知，而被害人不預促其注意或怠於避免或減
    少損害者，為與有過失。前二項之規定，於被害人之代理人或使用人與有過失者
    ，準用之。民法第二百十七條，定有明文。本件原告二人收購被告戊○○、丙○○、丁○○、庚○○所典當之「勞力士」膺錶，純係出於相信被告乙○○之鑑定
    能力，業據原告二人及證人己○○（京皇當舖員工）、辛○○（前京旺當舖員工
    ）陳明。惟原告二人既以經營當舖為業，判斷所收當之質物之真偽、價值，應具
    有一定程度之專業能力，然於本件其等所收當之「勞力士」膺錶，卻未盡其注意
    ，除被告乙○○之陳稱外，是否尚有其他可為確保收當物真偽、價值之方法，進
    而證明之。是原告二人雖因被告乙○○、戊○○、丙○○、丁○○、庚○○之侵
    害行為，受有損害，然對於損害之發生或擴大，顯與有過失，本院衡量上情認為
    被告乙○○、戊○○、丙○○、丁○○、庚○○應減輕二分之一之賠償金額。本
    件被告戊○○、丙○○、丁○○、庚○○姑且不論，其分別與被告乙○○存有犯
    意聯絡，抑或行為共同關連，依上開民法第一百八十五條第一項前段規定，自僅
    係被告乙○○分別與被告戊○○、丙○○、丁○○、庚○○負連帶賠償責任，而
    非被告王洐慶與戊○○、丙○○、丁○○、庚○○連帶賠償，原告二人所受全部
    之損失。此由原告提出之上開起訴書所載，此亦同此認定。故而，原告二人分別
    請求被告王洐慶分別與戊○○、丙○○、丁○○、庚○○連帶賠償六萬二千五百
    元、十二萬五千元、十二萬五千元、十萬元，及分別自起訴狀繕本（註：以先受
    送達者起算）之翌日（即分別為九十四年一月十二日、九十三年五月十七日、九
    十三年五月一日、九十三年五月一日）起至清償日止，按年利率百分之五計算之
    利息之請求，為有理由，應予准許，爰為判決如主文第一至第四項所示。至逾此
    範圍外之請求，於法即屬無據，無從准許，應予駁回。
七、假執行之宣告：本判決原告許素麗（即京皇當舖）、姜文德（即京旺當舖）各為
    勝訴部分均未逾五十萬元，爰依民事訴訟法第三百八十九條第一項第五款規定，
    依職權為假執行之宣告，併依職權於原告勝訴部分，酌定相當之擔保金額，為被
    告丁○○、庚○○得供擔保後免為假執行之宣告。爰為判決如主文第七、八、九
    項所示。至原告敗訴部分，其假執行之聲請，即失附麗，應併予駁回。
八、另原告於九十四年一月二十六日提出之追加暨辯論狀，雖為先、備位聲明（即先
    位聲明為被告六人均連帶賠償責任之聲明，備位聲明則為被告王洐慶分別與其餘
    被告各連帶負賠償責任之聲明），然其主張先位聲明之成立，以被告六人全部存
    有共同犯意之聯絡為基礎，其所謂備位之聲明，則以被告王洐慶與其餘被告各別
    存有犯意聯絡抑或行為共同關連為據。然原告既同以民法第一百八十五條第一項
    前為本件請求之依據，且其所為先位聲明之範圍包括備位聲明，自不必分成先、
    備位聲明之必要，即逕以先位聲明為本件之聲明即可，併予敘明。
九、再按，民法第一百八十五條（第一項前、後段、第二項）共同侵權行為責任之成
    立，以各行為人成立侵權行為責任為必要。然按，不論民法第一百八十四條第一
    項前段、後段或第二項（三個不同之訴訟標的，其要件、保護客體容有差別），
    惟上開侵權行為之責任成立要件，可歸納為構成要件（即指構成要件該當性，組
    成因素包括行為、侵害權利或法益、造成損害及因果關係）、違法性、及故意或
    過失（僅係於民法第一百八十四條第二項情形時係推定過失，請求權人就此勿庸
    舉證而已，另第一百八十四條第一項後段須以背於善良風俗之手段），是為侵權
    行為的三層結構。其中因果關係之要件（可分別責任原因成立及責任範圍之因果
    關係），我實務上均以相當因果關係為判斷，而此判斷，應分為二個階段即「條
    件關係」及「相當性」，條件關係採「若無，則不」的認定檢驗方式，此即我學
    說所謂之「無此行為，必不生此種損害」，即指條件的因果關係，此係一種反證
    規則，旨在認定「若Ａ不存在，Ｂ仍會發生，則Ａ非Ｂ條件」，其功能在於排除
    與造成某種結果無關之事項。次就「相當性」而言，係以「通常足生此種損害」
    為判斷基準，而以行為時所在之一切事實及行為後一般人預見可能之事實為基礎
    （最高法院八十二年度台上字第二一六一號判決要旨參照）。本件被告甲○○持
    手錶至原告姜文德經營之京旺當舖典當，嗣經證明該手錶為膺錶乙情，業據被告
    甲○○所不爭執，是被告甲○○典當之行為與原告主張受有之十五萬元損害間存
    有條件關係無訛。然本件茲應予審究者，厥為是否具相當性？參以，證人辛○○
    （前京旺當舖員工）於本院審理時證稱：「丁○○及甲○○是我（指證人辛○○
    ）接洽的」、「我是看機蕊自己判定甲○○去典當的手錶是真的，跟廖基弘（註
    ：即被告王洐慶）沒有關係」、「我看她（即甲○○）身分證問她說妳住在台中
    市，為何來我們當舖典當，她說她嫁到東勢，然後我拿手錶起來看，認為機蕊是
    原廠的，其他不是，我本來要典當八萬元，她有打電話問她朋友，後來她說八萬
    元不夠，要求典當十五萬元，她說這手錶是她的嫁妝，一個星期後就會贖回來，
    所以我就典當十五萬元給她。」等語（見本院九十四年三月十六日審理筆錄）。
    足認，原告姜文德（即京旺當舖）收受上開典當物（手錶），與被告王洐慶無任
    何之關連，且原告姜文德（即京旺當舖）亦認上開手錶至少尚有八萬元之價值，
    雖嗣後係以十五萬元典當，然該最後典當之金額，已與該手錶是否真正無關，而
    純係出於證人辛○○有關典當物價值之決定，雖被告甲○○對於「這手錶是嫁妝
    ，一個星期後就會贖回來」之陳述，並非實在，然此與就典當物即手錶之性質為
    不實訊息之傳達，並無關連。是以，縱認原告姜文德（即京旺當舖）因被告甲○○之典當行為，而受有損害，然其間尚難認具有相當性。以故，被告甲○○對原
    告姜文德（京即旺當舖）並未存有侵害行為，原告姜文德（即京旺當舖）依民法
    第一百八十四條（第一項前段、後段或第二項）、第一百八十五條第一項前段侵
    權行為規定對被告甲○○之主張，其構成要件即未充足。是其此部分之之請求，
    自屬於法無據，無從准許，自應予以駁回。其假執行之聲請，既失所附麗，爰一
    併予駁回。
十、本件原告二人係依侵權行為之法律關係（法定債之關係），而為請求。至原告二
    人與被告戊○○、丙○○、丁○○、庚○○、甲○○等人間，是否可得主張典當
    契約之權利（約定債之關係），與本件即屬無涉，末予敘明。
十一、據上論結，本件原告之訴為一部有理由，一部無理由，依民事訴訟法第三百八
    十五條第一項前段、第七十九條、第八十五條第二項、第三百九十條第二項、第
    三百九十二條第二項，判決如主文。
中　　　華　　　民　　　國    九十四    年    　三      月      三十    日
                                  臺灣臺中地方法院民事第四庭
~B法　　　官　陳添喜
右為正本係照原本作成。
如對本判決上訴，須於判決送達後廿日內向本院提出上訴狀。
中　　　華　　　民　　　國    九十四    年    　三      月      三十    日
~B法院書記官
